【裁判字號】    90,上訴,494
【裁判日期】    900516
【裁判案由】    偽造文書
【裁判全文】
臺灣高等法院高雄分院刑事判決                      九十年度上訴字第四九四號
    上  訴  人  台灣高雄地方法院檢察署檢察官
    被      告  丁○○
    選任辯護人  陳嘉銘
右上訴人因被告偽造文書案件，不服台灣高雄地方法院八十九年度訴字第二一七一號
中華民國八十九年十一月十四日第一審判決（起訴案號：台灣高雄地方法院檢察署八
十八年度偵字第二五一四一號），提起上訴，本院判決如左：
    主  文
上訴駁回。
    理  由
一、公訴意旨略以：丁○○於民國八十二年八月一日，與王程風律師（移送台灣澎湖
    地方法院併案審理）共同基於偽造文書之犯意，在高雄市三民區○○○路一七七
    號之事務所，推由王程風偽造「見證人丙○○」之姓名於八十二年八月一日由借
    款人李文華向丁○○借款新台幣五十二萬元之借據上，致生損害於丙○○。因認
    丁○○涉有刑法第二百十六條行使第二百十條之偽造文書罪嫌。
二、公訴人指被告丁○○涉有上開罪嫌，係以共同被告王程風於八十八年三月十日下
午二時五十分，於台灣高雄地方法院（八十七年度訴字第二六三○號）返還借款
    事件之審理中，供陳「借據是我寫的，『見證人丙○○』是我寫進去的，：：：
    ，是原告（按指丁○○）告訴我見證人名字，我才寫進去的」等語不諱；核與證
    人丙○○於該院中證稱：「原告律師（指被告王程風）帶一婦人至我家，那女的
    （指丁○○）要我蓋印章，沒有簽名，因我不識字，律師牽我的手蓋的」等語相
    符，此外，又有八十七年度訴字第二六三○號返還借款案件審理筆錄在卷可憑，
    復有八十二年八月一日，由借款人李文華向丁○○借款新台幣五十二萬元之借據
    可資佐證，為其論據。訊據被告丁○○否認有上開被訴偽造文書之犯行，辯稱：
    本件係因案外人李文華之前向我借款十八萬元未還，事後又拿其哥哥乙○○為發
    票人之支票，面額分別為十萬元與二十四萬元之支票向我調現，嗣支票到期時，
    李文華向我表示無法還錢，要求我不要向銀行提示，我即到李文華位於左營區的
    家中商談，並請律師王程風到場處理，當時在場有李文華、李文華之母親李柯春
    貴，李文華的嫂嫂丙○○，都在場，經會算結果李文華共積欠我五十二萬元，我
    即要求李文華寫一張借據給我，借據上李柯春貴係李文華代簽名，由李柯春貴自
    己在上面蓋手印，見證人丙○○部分，因為丙○○不識字，不會簽名，所以我要
    求王程風代丙○○簽名，由丙○○在上面自己蓋指印，當時不知丙○○之真實姓
    名，是丙○○拿出戶口名簿出來才知道其姓名，而丙○○僅係借據上之見證人，
    我並無偽造文書之必要等語。
三、按犯罪事實應依證據認定之，無證據不得推定其犯罪事實，又不能證明被告犯罪
    者，應諭知無罪之判決，刑事訴訟法第一百五十四條、第三百零一條第一項定有
    明文。又按刑事訴訟法上所謂認定犯罪事實之證據，係指足以認定被告確有犯罪
    行為之積極證據而言，如未能發現相當證據或證據不足以證明，自不能以推測或
    擬制之方法，以為裁判基礎，最高法院二十九年上字第三一０五號及四十年台上
    字第八十六號分別著有判例；而認定不利於被告之事實，須依積極證據，苟積極
    證據不足為不利被告之認定時，即應為有利於被告之認定，更不必有何有利之證
    據，亦有最高法院三十年上字第八一六號判例可資參照。
四、經查：
（一）被害人丙○○（告訴人乙○○之妻）即李文華之嫂嫂於台灣高雄地方法院審理
      中供稱：王程風帶我婆婆李柯春貴、被告丁○○到我住的地方，他們到的時候
      ，被告與王程風要我作證，我問要作什麼樣的證，王程風說是李文華借錢的事
      要我作證，之後王程風就拿出一張借據要我蓋指印，第一個指印蓋不清楚，所
      以又要我蓋另一個指印，他告訴我蓋指印並不會造成我任何傷害，他就牽我的
      手蓋指印，蓋指印時王程風並沒有強迫我去蓋指印，王程風牽我的手去蓋指印
      時，我知道是李文華借錢要作證的事等語。而另證人王程風於原審亦到庭證稱
      ：八十二年八月一日被告打電話要我去李文華家中處理債務之事，該借據被告
      要求應有見證人簽名，所以要求李文華的嫂嫂做見證人，丙○○從家中拿出戶
      口名簿給我們看，我們還覺得奇怪被告與丙○○名字只差一個字，但丙○○說
      他不識字，不會簽名，所以被告要求我幫丙○○簽名，而由丙○○自己在上面
      先用指尖蓋一個指印，但蓋的指印並不清楚，所以被告又要求丙○○再蓋一個
      指印等語。依上開被害人所述，已足徵被害人已知其夫弟李文華欠被告金錢，
      被告要求其於借據上擔任見證人之意甚明，不論上開借據上係王程風牽丙○○
      之手協助蓋指印或丙○○自行蓋指印，均不影響丙○○之自由意願，蓋如丙○○到庭所述：「王程風並沒有強迫我去蓋指印，王程風牽我的手去蓋指印時，
      我知道是李文華借錢要作證的事」等語。準此被害人蓋指印時既知悉係為作見
      證人，而其並無反對之表示，顯見其有於借據上擔任見證人之意，至為明確。
（二）又被害人丙○○於台灣高雄地方法院審理中亦自陳不會簽名（於本院調查時亦
      表示不會簽名，而以捺指印代之），則書寫該借據之人王程風主觀上認被害人
      既已同意作為見證人，因被害人不會簽名，由其代簽名，並由被害人蓋指印，
      是被告主觀上實難認有偽造文書可言。
（三）李文華向丁○○借款新台幣五十二萬元，有其借據可資參証，經核有李文華及
      其母李柯春貴之簽名，應堪信為真甲。並有李文華之哥哥乙○○為發票人之支
      票，面額分別為十萬元與二十四萬元之支票在卷可資佐証，與李文華先前所借
      款十八萬元，合計為五十二萬元，尚無不合。借據上李文華及其母李柯春貴之
      指紋，復經鑑定明確，係李文華及其母李柯春貴為之，有鑑定書在卷可按。
被告所辯並無偽造文書犯意，應可採信，此外復查無其他積極證據足認被告涉有上開
被訴之罪嫌，犯罪應屬不能證明，應法應為無罪之諭知。
五、原審為被告無罪之諭知，經核尚無不合，檢察官上訴意旨仍執陳詞指摘原判決不
    當，自無可取，為無理由，應予駁回。
據上論斷，應依刑事訴訟法第三百六十八條，判決如主文。
本案經檢察官陳新慶到庭執行職務。
中      華      民      國      九十      年    五    月      十六      日
                              臺灣高等法院高雄分院刑事第六庭
                                  審判長法官  王憲義
                                        法官  范惠瑩
                                        法官  陳啟造
右甲本證明與原本無異。
檢察官如不服本判決，應於判決送達後十日內向本院提出上訴狀，其未述理由者並
應於提出上訴狀後十日內向本院補提理由書（應附繕本)。
                                      書記官  劉金萍
中    華    民    國      九十      年       五       月     十  八     日
                                                                        Ｆ


司法院資訊處製作；財團法人民間司法改革基金會備份。
